【裁判字號】    94,簡上,78
【裁判日期】    950627
【裁判案由】    返還房屋
【裁判全文】
臺灣臺南地方法院民事判決              94年度簡上字第78號
上  訴  人      戊○○
                丁○○
共      同
訴訟代理人      李合法律師
                趙培皓律師
被上訴人        乙○○（原名徐數鐘）
上列當事人間請求返還房屋事件，上訴人對於中華民國94年4月1
3日臺灣臺南地方法院新市簡易庭94年度新簡字第27號第一審判
決提起上訴，經本院於95年6月20日言詞辯論終結，判決如下：
    主  文
上訴駁回。
第二審訴訟費用由上訴人負擔。
    事  實
甲、上訴人方面：
一、聲明：
  (一)原判決廢棄。
  (二)第一項廢棄部分，被上訴人應自門牌號碼為台南縣南化鄉南
    化村第254號之建物遷出，及將房屋清空並返還予上訴人戊○○及上訴人丁○○。
  (三)訴訟費用由被上訴人負擔。
二、陳述：除與原判決記載相同者，茲引用之外，補稱：
  (一)按『解釋意思表示，應探求當事人之真意，不得拘泥於所用
    之辭句。』民法第98條定有明文。『契約應以當事人立約當
    時之真意為準，而真意何在，又應以過去事實及其他一切證
    據資料為斷定之標準，不能拘泥文字致失真意。』最高法院
    19年上字第453號判例亦有闡明。
  (二)兩造所立之民國（下同）89年12月15日調解書第1條，雖約
    定『對造人同意南化鄉南化村254、255號之房屋可由聲請人
    無限制居住。惟女方（即聲請人）不得私自轉讓；但聲請人
    如有再婚時，即無條件將該二間房屋返還對造人。』等。惟
    解釋上開條文，應考量訂約時地之風俗民情、當事人間之互
    動等事實，方得妥當解釋當事人之真意。
  (三)經查，兩造生活之南化鄉南化村，位於台南縣之偏遠地區，
    人口少、民風淳樸保守，且街坊往來頻繁，若涉入不當之男
    女關係，極易招來鄰里議論，令人顏面盡失、備受困擾。
  (四)兩造前於婚姻關係存續中，已因被上訴人與其他男人有不正
    當之交往，致使上訴人丁○○官司不斷，且於多起官司中，
    被處罪刑，又因被上訴人對上訴人丁○○提出誣告罪之訴訟
    ，上訴人被判處有期徒3月，致入獄服刑（詳如附表）。前
    述之官司，純因二人互動不良，令上訴人困擾不已，甚至招
    致鄰居親友之嘲笑。
  (五)又兩造離婚後，上訴人丁○○因被上訴人對之提出傷害告訴
    ，為期息事，以及顧及雙方所生女兒之尊嚴，同意被上訴人
    居住系爭建物，然系爭建物仍屬上訴人所有，上訴人丁○○
    即居住於台南縣南化鄉南化村49之2號，即與本案系爭建物
    相鄰。就此，依經驗法則，一般男人皆無同意前妻帶別的男
    人回自宅過夜、同居之胸襟。況查，上訴人自小生長於南化
    村落，受到當地傳統之教化影響，對於男女互動之觀念甚為
    保守，更不可能同意前妻帶男子回自宅過夜。
  (六)故兩造簽訂前開調解書時之真意，係上訴人丁○○不願系爭
    房屋有任何其他男人往來、使用，故被上訴人再婚時或與其
    他男子發生如同夫妻間之男女關係（如性關係、同處一室過
    夜、同居等）時，則系爭調解書第1條之解除條件即成就，
    被上訴人將系爭房屋返還予上訴人丁○○。
  (七)於93年間，一名駕駛車牌號碼為Ｊ3－7689 號小貨車之不明
    男子，連續數晚留宿於系爭建物，與被上訴人共同過夜，並
    於翌日凌晨4、5時許，趁街上人車不多時離去。男女得連續
    數晚同處一室，雙方應有親密之男女關係，且該名男子皆於
    夜晚留宿、凌晨離去，更可證明雙方關係非比尋常。被上訴
    人前開留宿該名男子過夜之舉，實可認定其與該名男子發生
    如同夫妻間之男女關係，系爭調解書第1條之解除條件應已
    成就，被上訴人應依和解書第1條約定，將系爭房屋返還予
    上訴人丁○○。
  (八)綜上，原審未考量上情，逕認系爭調解書第1條 「再婚時應
    返還系爭房屋」之文義，不包含被上訴人與其他男子發生如
    夫妻之男女關係之情形，尚有違誤。
  (九)查本案被上訴人乙○○於本案訴訟程序進行中，仍引有婦之
    夫庚○○至系爭房屋即台南縣南化鄉南化村254 號同宿，完
    全不顧及上訴人父子之感受。被上訴人以違反公序良俗之方
    法使用系爭房屋，造成上訴人父子為鄰里側目而視，心理蒙
    受重大屈辱，被上訴人之行為已逾越借用之本旨，上訴人自
    得終止借貸契約。
  (十)再查，「借用人非經貸與人之同意，不得允許第三人使用借
    用物。」、「有左列各款情形之一者，貸與人得終止契約：
    二、借用人違反約定或依物之性質而定之方法使用借用物，
    或未經貸與人同意允許第三人使用者。」民法第467條第2項
    、民法第472條第1項第2款規定。使用借貸之貸與人與使用
    人間具有人格之信賴關係，被上訴人以不當之方法使用系爭
    房屋，且邀同上訴人對之無信賴關係之陌生男子進入系爭房
    屋居住，因之，上訴人於94年5月20日發函通知被上訴人終
    止系爭房屋之使用借貸契約。
  (十一)按民法第470條規定：「借用人應於契約所定期限屆滿時，
    返還借用物；未定期限者，應於依借貸之目的使用完畢時返
    還之。但經過相當時期，可推定借用人已使用完畢者，貸與
    人亦得為返還之請求。借貸未定期限，亦不能依借貸之目的
    而定其期限者，貸與人得隨時請求返還借用物。」、民法第
    767條前段規定：「所有人對於無權占有或侵奪其所有物者
    ，得請求返還之。」、民法第962條前段規定：「占有人，
    其占有被侵奪者，得請求返還其占有物。」。上訴人終止系
    爭房屋之使用借貸契約後，使用借貸關係歸於消滅，被上訴
    人應返還系爭房屋，因之，上訴人所有物返還請求權及借用
    物返還請求權，請求被上訴人遷讓房屋。
三、證據：除援用第一審所提證據外，並補提存證信函及掛號郵
    件收件回執、自白書均影本各1份，及照片3張等為證；並聲
    請訊問證人己○○。
乙、被上訴人方面：
一、聲明：
  (一)請求駁回上訴。
  (二)第一、二審訴訟費用由上訴人負擔。
二、陳述：除與原判決記載相同者，茲引用之外，補稱：
  (一)被上訴人與上訴人丁○○間，前因刑事傷害案件於檢察官偵
    查時轉介進行調解，調解當時稱：「一人一家事，互相不干
    涉」，又因上訴人丁○○當時業已結婚，故調解系爭房屋由
    被上訴人使用，至被上訴人死亡或結婚為止。調解當時，並
    未講及不可以留宿其他人，且上訴人丁○○已另娶妻，被上
    訴人應可以與第三人交往，而被上訴人留宿訴外人庚○○住
    居系爭房屋，係因庚○○係受僱於被上訴人之工人，為物品
    包裝，準備隔日要拿去賣，且被上訴人當時身體不適，故由
    庚○○留宿陪被上訴人，雙方是基於工作關係。被上訴人是
    否與庚○○交往，應由上訴人提出證據證明。
  (二)上訴人戊○○並未出資興建系爭房屋，當時上訴人戊○○已
    經80幾歲了，實際系爭房屋是由被上訴人與上訴人丁○○共
    同賺錢興建的，上訴人戊○○並沒有出錢。
三、證據：援用第一審所提證據，並聲請訊問證人甲○○、丙○○、辛○○、庚○○。
丙、本院依職權函財政部台灣省南區國稅局新化稽徵所調取第三
    人庚○○之財產總歸戶所得資料，暨函台閩地區勞工保險局
    查詢第三人庚○○之勞保資料等事項。
    理  由
一、本件上訴人起訴主張：上訴人戊○○於69年4月8日，向訴外
    人楊春虎購買門牌號碼台南縣南化鄉南化村11鄰254號之建
    物，嗣上訴人丁○○以租賃方式，向國有財產局承租系爭建
    物坐落之台南縣南化鄉○○段第162之199地號、第162之201
    地號等2筆土地，上訴人丁○○並於93年7月6日，與國有財
    產局台灣南區辦事處台南分處就該南化段第162之199地號土
    地，簽訂土地租賃契約，租期自93年7月1日至100年12月31
    日，繼於88年間上訴人二人共同出資重建系爭房屋，系爭房
    屋之所有權為上訴人二人所有。另上訴人丁○○與被上訴人
    原為夫妻，於89年6月26日協議離婚，而兩造於89年12月15
    日調解時，協議系爭房屋由被上訴人居住，於被上訴人再婚
    時應返還系爭房屋予上訴人，依前揭調解書第1條約定，被
    上訴人於「再婚時應返還系爭房屋」，此因被上訴人於離婚
    前即與他人有不正當之男女關係，兩造亦因此離婚並有糾紛
    ，上訴人丁○○對此相當反感，特將前開文字列入調解條件
    ，故前開協議條件之真意，係上訴人丁○○不願系爭房屋讓
    任何與被上訴人交往之男子使用或往來，因此被上訴人結婚
    時或與其他男子有如同夫妻間之男女關係時，則前開調解書
    第一條之解除條件即成就，被上訴人應將系爭房屋返還予上
    訴人丁○○，又上訴人丁○○與被上訴人簽定前開調解書時
    ，上訴人戊○○僅陪同在場，未表示同意被上訴人得使用系
    爭建物，亦未參與兩造之協議，尚難認上訴人戊○○同意調
    解書之內容。嗣於93年間，第三人庚○○連續數晚留宿於系
    爭Ａ、Ｂ建物，與被上訴人共同過夜，並於翌日凌晨四、五
    時許始離去，依經驗法則男女連續數晚共處一室，雙方應有
    親密之男女關係，應認前開調解書第1條之解除條件應已成
    就，被上訴人應依調解書第1條之約定，將系爭建物返還予
    上訴人丁○○。為此，上訴人戊○○依所有物返還請求權；
    上訴人丁○○依所有物返還請求權及借用物返還請求權之法
    律關係，聲明請求被上訴人應自門牌號碼為台南縣南化鄉南
    化村第254號之建物遷出，及將房屋清空並返還予上訴人戊○○及上訴人丁○○等語。
二、被上訴人則以：被上訴人與上訴人丁○○間，前因刑事傷害
    案件於檢察官偵查時轉介進行調解，調解當時稱：「一人一
    家事，互相不干涉」，又因上訴人丁○○當時業已結婚，故
    調解系爭房屋由被上訴人使用，至被上訴人死亡或結婚為止
    ，並未講及不可以留宿其他人，而被上訴人留宿庚○○住居
    系爭房屋，係基於工作關係。另上訴人戊○○並未出資興建
    系爭房屋，系爭房屋實際係由被上訴人與上訴人丁○○共同
    賺錢興建的，上訴人戊○○並沒有出錢等語，資為抗辯。
三、兩造不爭執之事實：
  (一)上訴人丁○○與被上訴人原為夫妻，二人於89年6月26日協
    議離婚，約定系爭建物（依協議書記載為254、255號建物）
    均屬上訴人丁○○所有，於離婚協議書成立生效後，上訴人
    丁○○同意其中之255號建物可由被上訴人無限期居住，惟
    被上訴人不得私自轉讓，被上訴人如有再婚情事時，即無條
    件將該屋返還上訴人丁○○。
  (二)89年12月15日又因上訴人丁○○毆打被上訴人身體成傷，經
    台南縣南化鄉調解委員己○○、甲○○、丙○○等人調解成
    立，約定上訴人丁○○同意系爭254、255號建物可由被上訴
    人無期限居住，惟被上訴人不得私自轉讓，但被上訴人如有
    再婚者，即無條件將該二建物返還上訴人丁○○，上訴人丁○○放置於系爭254號建物之物品，於89年12月22日以前搬
    離，系爭255號建物之水電費名義，並由上訴人丁○○於89
    年12月30日以前移轉被上訴人完成。
  (三)89年12月15日上訴人丁○○與被上訴人於台南縣南化鄉調解
    委員會調解時，上訴人戊○○在場。
  (四)系爭254、255號建物自90年7月起以被上訴人為納稅義務人
    課徵房屋稅。
  (五)上訴人起訴主張台南縣南化鄉南化村11鄰254號之建物，即
    台南縣南化鄉南化村254、255號建物、即95年5月16日台南
    縣玉井地政事務所所量字第0950001859號複丈成果圖所示Ａ
    、Ｂ建物（以下簡稱系爭Ａ、Ｂ建物）。
  (六)系爭Ａ、Ｂ建物為上訴人丁○○所有。
  (七)被上訴人與上訴人丁○○離婚後，迄今未再結婚。
四、得心證之理由：
    本件兩造爭執之要點在於：(一)系爭Ａ、Ｂ建物，是否為上訴
    人於88年間共同出資興建？即Ａ、Ｂ建物是否為上訴人戊○○所有？(二)89年12月15日上訴人丁○○與被上訴人徐數鐘，
    在台南縣南化鄉調解委員會調解時有關：被上訴人如有「再
    婚」情事時，即無條件將系爭Ａ、Ｂ建物返還上訴人丁○○
    之真意為何？調解約定被上訴人返還系爭房屋之條件是否已
    成就？(三)被上訴人是否留容其他男子即庚○○於系爭Ａ、Ｂ
    建物住居，並與之發生男女關係？被上訴人有無該當民法第
    467條第2項、472條第2款之情事？
  (一)按當事人主張有利於己之事實者，就其事實有舉證之責任，
    民事訴訟法第277條前段定有明文。又民事訴訟如係由原告
    主張權利者，應先由原告負舉證之責，若原告先不能舉證，
    以證實自己主張之事實為真實，則被告就其抗辯事實即令不
    能舉證，或其所舉證據尚有疵累，亦應駁回原告之請求，最
    高法院17年上字第917號判例可資參照。經查，上訴人戊○○主張系爭Ａ、Ｂ建物，為其與上訴人丁○○共同出資興建
    ，惟為被上訴人否認，揆諸前開規定，自應由上訴人戊○○
    就所主張上開有利於己之事實善盡舉證責任，惟上訴人戊○○並未舉證以實其說，自難認系爭Ａ、Ｂ建物為其所有，則
    其主張依民法第767條請求被上訴人返還系爭Ａ、Ｂ建物，
    自屬無據。
  (二)次查，因上訴人丁○○毆打被上訴人身體成傷，於89年12月
    15日，經台南縣南化鄉調解委員會調解委員己○○、甲○○
    、丙○○等人調解成立，上訴人丁○○與被上訴人約定系爭
    Ａ、Ｂ建物可由被上訴人無期限居住，惟被上訴人不得私自
    轉讓，但被上訴人如有再婚者，即無條件將系爭Ａ、Ｂ建物
    返還上訴人丁○○，上訴人丁○○放置於系爭建物之物品，
    於89年12月22日以前搬離，系爭255號建物之水電費名義，
    並由上訴人丁○○於89年12月30日以前移轉被上訴人完成之
    事實，為兩造所不爭執。第查，依上開調解書之記載：上訴
    人丁○○同意系爭房屋可由被上訴人無限期居住，惟被上訴
    人不得私自轉讓，但被上訴人如有再婚時，即無條件將系爭
    Ａ、Ｂ房屋返還上訴人丁○○等語，並未記載再婚以外之其
    他行為亦包括在內。且經訊問參與調解之調解委員甲○○到
    庭結證稱：「關於聲請條件第一項所載是指聲請人（被上訴
    人）如有再婚是指聲請人有再嫁的時候，與其他男性結婚就
    要還他，．．．，沒有調解到只有同居如何處理，再婚只指
    各正式結婚，．．．」等語；及證人丙○○亦結證稱：「當
    時說如果再婚或是再嫁就不給他住，沒有包括如果有男人在
    裡面住居，只有說如果再嫁，沒有說到同居或有男人在裡面
    居住。」等語，足證89年12月15日上訴人丁○○與被上訴人
    徐數鐘，在台南縣南化鄉調解委員會調解時有關：被上訴人
    如有「再婚」情事時，即無條件將系爭Ａ、Ｂ建物返還上訴
    人丁○○之真意，僅指被上訴人與第三人結婚，並未包括再
    婚以外之其他行為，上訴人片面將兩造調解合致之再婚意思
    擴張為包含再婚以外之同居行為，自無可採。另上訴人雖舉
    證人己○○為證，惟證人己○○於本院94年8月22日訊問時
    之初，對於是否於89年12月間在南化鄉調解委員會幫兩造調
    解情事，證人己○○初稱：「有印象，但記得不太清楚。」
    ；惟本院訊問有關調解內容是否如調解書所載內容之「再婚
    」意思為何，證人己○○即證稱：「當初是兩造講好不能讓
    其他的男人進進出出該房屋，否則就歸還房屋。上開條件是
    丁○○提出的，但兩造有同意上開條件。再婚的用語是當事
    人講的由秘書寫的。當時他們的意思是說如果由聲請人的母
    子住居可以，但若女方有交男朋友時沒有關係，但不能讓其
    男性出入該房屋。」等語，待被上訴人請求訊問證人己○○
    有關上訴人戊○○於調解會當時在場，是否有表示「一人一
    家事，互相不干涉」（台語）水電過戶為被上訴人的名字，
    上訴人不得再偷抽取蜂蜜，東西都搬走？以證明當時房子就
    是交給我全權處理，只是有結婚時再歸還等情，證人己○○
    則表示：「丁○○的父親當時有講，但他所講的內容我不清
    楚了，因為我中風5年了。」，衡諸證人己○○證述內容，
    對於有關調解過程均稱記憶不清晰，而無法明確具體之描述
    ，惟就上訴人丁○○當時陳述再婚之用意，卻又能明確記憶
    陳稱係指不得由與被上訴人交往男子進出系爭Ａ、Ｂ房屋，
    其證述實非無疑，況證人己○○年紀老邁（23年4月24日出
    生），且自承於5年前罹患中風，記憶受損，渠之證詞實難
    期客觀正確。是以，被上訴人既無再婚之行為，則前開調解
    書所載無條件返還系爭建物之條件尚未成就，上訴人自不得
    據此，請求被上訴人返還系爭Ａ、Ｂ建物。
  (三)次按借用人非經貸與人之同意，不得允許第三人使用借用物
    ；又借用人違反約定或依物之性質而定之方法使用借用物，
    或未經貸與人同意，允許第三人使用者，貸與人得終止契約
    ，民法第467條第2項、同法第472第2款定有明文。所謂允許
    第三人使用借用物，係指轉貸於他人；出租於他人；或將使
    用權讓與他人等情形，均非經貸與人之同意，則不得為之。
    蓋使用借貸，多因當事人間有特殊關係，而始無償的貸與使
    用，今借用人既不自用，竟便利他人或竟以之圖利，自屬有
    背貸與人貸與之初衷，故法律上乃設以限制。然查，被上訴
    人於調解成立後，得無限期居住系爭Ａ、Ｂ建物，僅以被上
    訴人再婚作為無條件返還上訴人丁○○之條件，並未含再婚
    以外之其他行為在內，已如前述，則衡諸被上訴人與上訴人
    丁○○離婚後，被上訴人與第三人間之行為本不再受原婚姻
    關係所拘束，不論被上訴人係基於工作之便宜、或朋友情誼
    、男女朋友交往，而留宿第三人暫住，均未違反上訴人丁○○與被上訴人使用系爭Ａ、Ｂ建物之約定。縱被上訴人允許
    第三人暫住系爭Ａ、Ｂ建物，該借用物仍在被上訴人事實管
    領下，被上訴人並無將使用權讓與他人，自與民法第467條
    第2項、同法第472第2款，允許第三人使用借用物之情形有
    別。況第三人庚○○亦到庭證稱，其受僱於被上訴人從事蜜
    蜂養殖工作，於工忙時侯，方住系爭Ａ、Ｂ建物，與被上訴
    人並無男女關係之交往等情，而上訴人亦未能舉證證明被上
    訴人留容庚○○於系爭Ａ、Ｂ建物住居，並與之發生男女關
    係之事實，上訴人主張被上訴人有違反民法第467條第2項、
    第472條第2款之事由，終止系爭Ａ、Ｂ房屋之使用借貸契約
    ，依法無據，洵無可採。
五、綜上所述，上訴人戊○○未能舉證以證明系爭Ａ、Ｂ為其出
    資興建，而為系爭Ａ、Ｂ建物之所有權人，則其主張依所有
    物返還請求權請求被上訴人返還系爭Ａ、Ｂ建物，即無理由
    ，不應准許。另上訴人丁○○與被上訴人之就系爭Ａ、Ｂ建
    物使用借貸關係，既約定由被上訴人無限期居住，僅以被上
    訴人再婚作為無條件返還上訴人丁○○為條件，並未擴及再
    婚以外之其他行為。從而，上訴人丁○○片面擴張再婚以外
    之其他行為，主張被上訴人違反約定，及未經上訴人丁○○
    同意，即允許第三人使用借用物，而基於所有物返還請求權
    及借用物返還請求權，請求被上訴人應自門牌號碼為台南縣
    南化鄉南化村第254號之建物遷出，及將房屋清空並返還予
    上訴人戊○○及上訴人丁○○，並無理由。原審就此為上訴
    人敗訴之判決，並無不合。上訴意旨指摘原判決不當，求予
    廢棄改判，為無理由，應予駁回。
六、本件事證已臻明確，兩造其餘之陳述及提出之攻擊防禦方法
    ，均與判決結果不生影響，爰不一一論述，附此敘明。
七、據上論結，本件上訴為無理由，依民事訴訟法第436條之1第
    3項、第449條第1項、第78條、第85條第1項前段，判決如主
    文。
中    華    民    國    95    年    6     月    27    日
                        臺灣臺南地方法院民事第三庭
                            審判長法  官  張季芬
                                  法  官  陳杰正
                                  法  官  田幸艷
以上正本證明與原本無異
本判決不得上訴。
中    華    民    國    95    年    6     月    27    日
                                  書記官  蘇家楹


司法院資訊處製作；財團法人民間司法改革基金會備份。
